臺灣高等法院臺南分院刑事裁定
111年度抗字第326號
抗  告  人  臺灣臺南地方檢察署檢察官廖舒屏
受  刑  人  葉銘德
上列抗告人因聲明異議案件，不服臺灣臺南地方法院中華民國11
1年3月22日裁定（111年度聲字第305號），提起抗告，本院裁定
如下：
    主  文
抗告駁回。
    理  由
一、原審裁定意旨：引用原審裁定書（如附件）。
二、抗告意旨略以：
　㈠刑法易刑處分之否准，係賦予檢察官指揮執行時之裁量權限
    ，執行檢察官自得考量受刑人之實際情況，是否有難收矯正
    之效或難以維持法秩序，以作為其裁量是否准予易科罰金或
    易服社會勞動之憑據，非謂一經判決宣告易科罰金之折算標
    準，執行檢察官即應為易科罰金或易服社會勞動之易刑處分
    。又所謂「難收矯正之效」及「難以維持法秩序」，乃立法
    者賦與執行檢察官得依具體個案，考量犯罪特性、情節及受
    刑人個人特殊事由，審酌應否准予易刑處分之裁量權，檢察
    官就此項裁量權之行使，僅於發生裁量瑕疵之情況，法院始
    有介入審查之必要，倘檢察官之執行指揮，其程序上已給予
    受刑人就其個人特殊事由陳述意見之機會，實體上並已就包
    含受刑人所陳述關於其個人特殊事由在內之刑法第41條第1
    項但書或第4項所指情形衡酌考量，則難認其裁量權之行使
    有何違法或不當可言。易言之，執行檢察官就受刑人是否確
    因易科罰金或易服社會勞動，而有難收矯正之效，或難以維
    持法秩序之情事，有裁量判斷之權限，法院僅得審查檢察官
    裁量時其判斷之程序有無違背法令、事實認定有無錯誤、其
    審認之事實與刑法第41條第1項但書、第4項之裁量要件有無
    合理關連、有無逾越或超過法律規定之範圍等問題，原則上
    不宜自行代替檢察官判斷受刑人有無上開情事。倘執行檢察
    官經綜合評價、衡酌後，仍認受刑人有上開不適宜為易刑處
    分之情形，而為否准受刑人易科罰金或易服社會勞動之執行
    命令，則屬執行檢察官裁量權之合法行使範圍，自不得任意
    指為違法或不當，最高法院110年度台抗字第1188號、107年
    度台抗字第209號刑事裁定可資參照。
　㈡受刑人就本案執行指揮聲明異議，法院僅得就執行檢察官裁
    量時之程序有無違背法令、事實認定有無錯誤、其審認之事
    實與刑法第41條第1項但書、第4項之裁量要件有無合理關連
    、有無逾越或超過法律規定之範圍等問題予以審查，原則上
    不宜自行代替檢察官判斷受刑人有無上開情事，然經詳閱原
    審裁定理由，均未說明本案執行指揮於程序上有何程序違背
    法令之情形，亦未說明本案執行指揮於實體上關於受刑人關
    於刑法第41條第1項但書或第4項等情形之衡酌考量，有何裁
    量權行使違法或不當之情形，原審即逕以受刑人有酒測值較
    低、隔夜後超標等相對輕微之特別情節等理由，於裁定主文
    准予其易科罰金或易服社會勞動，此裁定理由實難認完備。
　㈢再查，臺灣橋頭地方檢察署執行檢察官就本案指揮執行，係
    考量刑法第185條之3之公共危險罪，自100年迄今，共歷4次
    修正，而此修法趨勢在在彰顯國家刑事司法規範所根源之立
    法意旨與社會民情，對於酒駕公共危險之零容忍態度與立場
    ，及歷來酒駕造成社會與個人法益之破壞程度，於111年1月
    11日訂定「臺灣橋頭地方檢察署審核酒駕案件是否准許易科
    罰金或易服勞動標準」，有臺灣高雄地方檢察署111年3月22
    日函可參，臺灣高雄地方檢察署檢察官依據此規定，審酌本
    案受刑人於109年間涉犯酒駕經准予易科罰金後，隨即於110
    年間再犯本案酒駕，屬於3年內2犯，足見前案易科罰金之易
    刑處分，對於受刑人顯難收矯正之效，從而本案執行指揮依
    此而否准受刑人易科罰金，實難認有何裁量權行使違法或不
    當之情形。況查，原審認本案受刑人有酒測值較低、隔夜後
    超標等相對輕微之特別情節，固屬事實，然經詳閱全卷證據
    資料，本案受刑人係飲用酒精濃度甚高之高粱酒，其雖係隔
    夜後駕車上路，然其駕車當時，其駕駛執照已因酒駕遭吊扣
    ，且案發當天其所駕駛之動力交通工具係自用大貨車，此等
    犯罪情節，對於當時用路人法益所造成之危害非輕，原審並
    未審酌此等情節，僅以本案受刑人有酒測值較低、隔夜後超
    標等理由，而認其有犯罪情節相對輕微之特別情形，此認定
    標準實難令人信服。
  ㈣原審裁定認事用法既有違誤，爰依刑事訴訟法第403條第1項
    、第419條提起抗告。請將原裁定撤銷，更為適當合法之裁
    定。
三、經查：
　㈠依刑法第41條第1項及刑事訴訟法第457條等規定，得易科罰
    金之案件，法院裁判所諭知者，僅易科罰金折算之標準，至
    是否不准易科罰金，原則上係由執行檢察官依刑法第41條第
    1項但書規定，審酌受刑人是否有因易科罰金，「難收矯正
    之效或難以維持法秩序」之例外情形，而為決定。所謂「難
    收矯正之效」及「難以維持法秩序」，乃指執行檢察官依具
    體個案，經考量犯罪特性、情節及受刑人個人特殊事由等事
    項後，綜合評價、權衡之結果。此一評價、權衡結果，固屬
    檢察官裁量權之範疇，惟仍須以其裁量權行使之程序無明顯
    瑕疵為前提。因此就受刑人對於檢察官否准易科罰金之相關
    命令聲明異議案件，法院應先審查檢察官所踐行之否准程序
    有無明顯瑕疵，而後始有審查檢察官所審酌之事項有無錯誤
    ，有無與刑法第41條第1項但書所定之裁量要件欠缺合理關
    連性之情事，所為之裁量有無超越法律授權範圍等實體事項
    之問題。其中犯罪特性、情節等事項，固得事先依確定之卷
    內資料予以審查，惟受刑人個人特殊事由等事項，則須在給
    予受刑人有向執行檢察官表示（包括言詞或書面）其個人特
    殊事由之機會之情況下（包含在檢察官未傳喚受刑人，或已
    傳喚受刑人但受刑人尚未到案前，受刑人先行提出易科罰金
    聲請之情形），檢察官始能對受刑人是否有個人之特殊事由
    及其事由為何，一併予以衡酌；若檢察官未給予受刑人表示
    有無個人特殊事由之機會，即遽為不准易科罰金之執行命令
    ，其所為否准之程序，自有明顯瑕疵，即屬執行之指揮不當
    。至於執行檢察官於給予受刑人表示其個人特殊事由之機會
    ，經審酌上述包括受刑人個人特殊事由在內之事項，並綜合
    評價、權衡後，仍認受刑人有刑法第41條第1項但書所定之
    情形，而為否准受刑人易科罰金之執行命令，始為檢察官裁
    量權之行使，與上述程序瑕疵，為不同層次之問題，不可不
    辨（最高法院107年度台抗字第209號裁定意旨參照）。
  ㈡本案受刑人因公共危險案件，經原審法院以110年度交簡字第
    3318號判決判處有期徒刑3月，如易科罰金，以新臺幣1000
    元折算1日確定，併科新台幣1萬元。臺灣臺南地方檢察署因
    為受刑人的住所位於高雄市，乃於111年1月13日函請臺灣橋
    頭地方檢察署代為執行，臺灣橋頭地方檢察署在未通知受刑
    人表示意見的情況下，即於111年2月8日初核認為受刑人「
    三年內二犯，開車已造成公共危險，難收矯正之效」，擬「
    不准予易科罰金」，並通知受刑人應於111年3月9日到場執
    行，受刑人先於111年2月15日繳納上開併科罰金新台幣1萬
    元完畢，並於111年2月17日向臺灣橋頭地方檢察署具狀聲請
    准予易科罰金，經該署於111年2月24日函覆稱：「本署...
    不能安全駕駛致交通危險罪案件，業經本署核定不准易科罰
    金，如認為檢察官執行之指揮不當，請逕向諭知該裁判之法
    院聲明異議」，有臺灣橋頭地方檢察署執行卷宗在卷可參。
    因此，本件受刑人未經執行檢察官訊問，顯未先行給予受刑
    人表示意見的機會，自無法充分審酌受刑人有無特殊事由以
    資決定是否要給予易科罰金之處分，於此對受刑人之權益顯
    有重大的影響，作成指揮命令之程序即有明顯之瑕疵，而與
    憲法保障人權及訴訟權之宗旨有違。
四、再查：
　㈠刑法第41條易科罰金之換刑處分應否准許，依刑事訴訟法第4
    57條之規定，固由檢察官指揮之，而屬於檢察官之職權。惟
    檢察官指揮執行如有不當，為保障受刑人之利益，刑事訴訟
    法第484條、第486條分別規定：「受刑人或其法定代理人或
    配偶以檢察官執行之指揮為不當者，得向諭知該裁判之法院
    聲明異議」；「法院應就異議之聲明裁定之」。法律既規定
    此項異議歸由法院裁定，又未限制法院之裁定內容，則受刑
    人或其他有異議權人對於檢察官不准易科罰金執行之指揮聲
    明異議，經法院認為異議有理由而為撤銷檢察官指揮之裁定
    者，除依裁定意旨，得由檢察官重行為適當之斟酌外，如有
    必要法院自非不得於裁定內同時諭知准予易科罰金，以達救
    濟目的。此與同法第416條，關於法院得撤銷或變更檢察官
    處分之規定，具有同一之法律上理由（司法院大法官會議第
    245號解釋意旨參照）。
　㈡法務部為避免各地方檢察署就酒駕再犯之發監標準寬嚴不一
    ，乃於102年6月19日頒布酒後駕車再犯發監標準，受刑人五
    年內三犯酒後駕車罪者，原則上不准易科罰金，但倘有下列
    例外情形者，執行檢察官得斟酌個案情況准予易科罰金：「
    ①被告係單純食用含有酒精之食物（如：薑母鴨、麻油雞、
    燒酒雞），而無飮酒之行為。②吐氣酒精濃度低於0.55mg/l
    ，且未發生交通事故或異常駕駛行為。③本案犯罪時間距離
    前次違反刑法第185條之3第1項之罪之犯罪時間已逾3年。④
    有事實足認被告已因本案開始接受酒癮戒癮治療。⑤有其他
    事由足認易科罰金已可收矯正之效或維持法秩序者。」，並
    通函各地方檢察署作為是否對於酒駕再犯案件准予易科罰金
    之標準，俾統一酒駕再犯發監標準，避免執行不公（本院卷
    第25頁法務部102年6月19日新聞稿參照）。
　㈢嗣因近年來酒駕肇事的案件頻傳，法務部秉持行政院長指示
    嚴懲酒駕、強力執法的意旨，而於111年1月6日、1月10日先
    後召集所屬機關研商，重申嚴懲酒駕、強力執法決心，並要
    求各機關採取具體防制作為（本院卷第27頁法務部111年1月
    16日新聞稿參照）。臺灣橋頭地方檢察署因而於111年1月11
    日訂定「臺灣橋頭地方檢察署審核酒駕案件是否准許易科罰
    金或易服社會勞動標準」。上開標準第1條規定：「受刑人
    歷年酒駕3犯或3年內酒駕2犯者，應認為易科罰金及易服社
    會勞動，難收矯正之效或難以維持法秩序，而不准易科罰金
    及易服社會勞動，但有下列情形之一者，得斟酌個案情況准
    予易科罰金或易服社會勞動：㈠駕駛汽車以外動力交通工具
    （例如機車、電動腳踏車）且酒精濃度未達每公升0.55毫克
    ，且未因而致人於死或受傷者。㈡有其他事由足認易科罰金
    或易服社會勞動已可收矯正之效或維持法秩序者」。第2條
    則規定：「依前項規定准予易科罰金者，應至本署指定之酒
    癮戒癮治療合作醫院，進行3個月以上且至少3次之療程，始
    得辦理易科罰金」，有臺灣橋頭地方檢察署111年3月22日函
    覆原審法院訂定緣由在卷可參（原審卷第49頁、第19頁）。
　㈣然本案原執行機關即臺灣臺南地方檢察署原則上仍遵循法務
    部上開法務部102年6月19日新聞稿所列的標準，並未另行訂
    定新的標準，有本院111年6月17日公務電話在卷可參（本院
    卷第29頁），則法務部102年6月19日新聞稿上開標準，就本
    案受刑人而言，應仍有參考適用的餘地。
　㈤臺灣橋頭地方檢察署訂定上開「臺灣橋頭地方檢察署審核酒
    駕案件是否准許易科罰金或易服社會勞動標準」，作為是否
    准許受刑人易科罰金聲請之標準，雖然具有一致性、客觀性
    ，然該標準第1條但書、第2條，既然規定了「有其他事由足
    認易科罰金及易服社會勞動已可收矯正之效或維持法秩序」
    、「受刑人配合酒癮戒癮治療」，而可以易科罰金或易服社
    會勞動的例外情形，且法務部上開102年6月19日新聞稿也有
    驢列部分准予易科罰金（或易服社會勞動服務）之例外情形
    ，則執行檢察官乃有義務就該「例外情形」進行裁量，例如
    應審酌本案受刑人為何犯罪（本案受刑人係因前天晚上在家
    喝了高粱酒，於隔天起床後駕車上路，仍驗出酒精殘值，主
    觀違反法律的法敵對性似乎較低），受刑人的犯罪情節是否
    嚴重等情狀（法務部102年6月19日明示的例外情形，即有包
    括「吐氣酒精濃度低於0.55mg/l，且未發生交通事故或異常
    駕駛行為」，而本案受刑人的吐氣酒精濃度僅為每公升0.29
    毫克，且未肇事，犯罪情節似乎較低），並宜給予受刑人到
    場說明的機會，詢問受刑人有無意願及能力可以配合上開酒
    癮戒癮治療計畫，再來決定是否准許受刑人易科罰金（或易
    服社會勞動服務）之聲請，方為適法裁量，否則執行檢察官
    倘遇有「3年內酒駕2犯」的情形，一律逕行決定不准受刑人
    易科罰金或易服社會勞動，而不就有無例外的情形進行裁量
    ，乃是裁量怠惰，仍未為適法裁量。
　㈥原審調卷審查後，認為臺灣橋頭地方檢察署檢察官上開否准
    受刑人易科罰金的聲請，並未通知受刑人到場說明，僅是以
    受刑人「3年內酒駕2犯，開車已造成公共危險」之理由，即
    認為受刑人若不入監執行，難收矯正之效，而不准受刑人易
    科罰金之聲請，其執行指揮有上開不當之處，而予以撤銷。
　　原審法院繼而認為：「受刑人在本案雖然是3年內2犯酒駕，
    但法院注意到他有以下的特殊情況：①酒測值較低：受刑人
    的酒測值是每公升0.29毫克，只略高於成罪標準0.04。②隔
    夜後超標：依照本案確定判決的記載，被告是在酒駕前一天
    的晚上10時在家停止喝酒，休息一夜之後隔天早上駕車出門
    ，而在上午8時左右被警查獲。也就是說，被告並不是那種
    完全無視法律規定與用路人安危，在喝酒後馬上開車上路的
    駕駛人。而是在家休息一夜之後，因心存僥倖在酒精沒有完
    全消退的情形下酒駕...。此等情形，本院認為相對輕微」
    ，而自行裁定准予受刑人易科罰金或易服社會勞動服務，客
    觀上即無違法不當之處。
五、綜上，本件檢察官之指揮執行命令確有瑕疵，受刑人執此向
    原審法院指摘指揮命令不當，為有理由，原審因而將檢察官
    之指揮命令撤銷，並自行諭知准予受刑人易科罰金或易服社
    會勞動服務，並無違法不當之處，檢察官猶執上開理由提起
    抗告，請求本院撤銷原審裁定云云，並無理由，應予駁回。
六、據上論結，依刑事訴訟法第412條，裁定如主文。　　
中　　華　　民　　國　　111 　年　　6 　　月　　20　　日
                  刑事第五庭    審判長法　官  蔡廷宜
                                      法　官  林坤志
                                      法　官  蔡川富
以上正本證明與原本無異。
不得再抗告。
　　　　　　　　　　　　　　　　　　　書記官  黃心怡　　
中　　華　　民　　國　　111 　年　　6 　　月　　20　　日